最　高　行　政　法　院　判　決　　　　　　　　　　九十一年度判字第一四八號
　　原　　　告　瑞典商．艾瑞克森電話股份有限公司
　　代　表　人　甲○○○○○○.
　　訴訟代理人　陳長文　律師
　　　　　　　　蔡瑞森　律師
　　被　　　告　經濟部智慧財產局
　　代　表　人　陳明邦
右當事人間因商標異議事件，原告不服行政院中華民國八十九年三月二十九日台八九
訴字第○九○三八號再訴願決定，提起行政訴訟。本院判決如左：
　　主  文
原告之訴駁回。
訴訟費用由原告負擔。
　　事  實
緣關係人聖馬丁實業有限公司於民國八十六年十月三日以「ERC 設計圖」商標，指定
使用於商品及服務分類表第九類之開關、插頭、插座、電接頭、衰減器、插接器、電
池扣、配線盒、電腦冷卻扇、同軸電纜接頭、電話線路接線盒、遙控器、充電器、蜂
鳴器、電源供應器商品申請註冊，經被告審查核准，列為審定第八二五九二○號商標
。嗣原告以系爭商標與據以異議之註冊第一七三四六七號、第一七三四九四號、第一
七六五四一號、第一七九○六七號及第一八二九七一號「ERICSSON」商標圖樣構成近
似且與其註冊專用商品同一或類似，有違商標法第三十七條第七款及第十二款之規定
，對之提出異議。經被告審查結果，為異議不成立之審定，發給中台異字第八八○三
七五號商標異議審定書。原告不服，提起訴願、再訴願，遞遭決定駁回，遂提起行政
訴訟。茲摘兩造訴辯意旨於次：
原告起訴意旨略謂：一、「商標圖樣相同或近似於他人著名之商標或標章有致公眾混
淆誤認之虞者」及「相同或近似於他人之同一商品或類似商品之註冊商標者」，不得
申請註冊，為商標法第三十七條第七款及第十二款所明文，該二條款之適用均以商標
之近似為前提，而商標近似與否，應隔離觀察以為判斷之標準，縱兩商標對照比較能
見其差別，倘異時異地隔離觀察則不易見，而有引致他人發生混淆誤認之虞者，仍不
得謂非近似之商標。又按凡商標在外觀、讀音或觀念上，有一足以產生混同誤認之虞
者，即為近似商標；商標圖樣中之外文部分、中文部分與圖形部分皆為商標之獨立與
主要部分，故商標圖樣上之外文部分相同或近似，有混同誤認之虞者，為外觀近似之
商標，為被告商標近似審查一貫之見解，亦迭經鈞院著有判例。又商品是否類似，應
依一般社會通念，市場交易情形，並參酌其原料、用途、功能、生產者及銷售場所等
各種相關因素有誤認其來源之虞者為類似，合先陳明。二、按原告係全球著名之電信
通訊商品製銷公司，首創以其公司名稱特取部分「ERICSSON」作為商標，使用於其產
製之各種通訊設備產品包括電話機、行動電話、電腦、行動電話用之電池、天線等各
種電子通訊器材及其零組件。該商標早於七十一年即於我國獲准註冊為第一七三四六
七、一七三四九四、一七六五四一、一七九○六七、一八二九七一號商標。原告之「
ERICSSON」商標廣泛使用於其產製商品，由於其商品品質優良及近來科技進步，世界
各國對於電子通訊之電信事業採開放、鼓勵態度，我國亦不例外，電信事業蓬勃發展
，各種行動電話及其配備商品充斥市面，已成消費大眾生活之必需品。原告持續定期
於各種平面、電子、傳播媒體促銷其「ERICSSON」商標商品，「ERICSSON」已成人人
皆知之著名品牌，且原告於電子通訊技術居世界領先地位，其產銷之「ERICSSON」商
品廣為消費大眾喜愛購用，已成為名牌產品之表徵，且確實為國內及全球性著名商標
，故「ERICSSON」實已成為民眾耳熟能詳之著名商標。三、再查系爭商標實際上係由
外文「ERIC」所組成，僅其「I」字母係以設計圖型態，即小寫字母的「i」，再將「
i」之底部畫成「閃電圖」表現而已。雖其商標名稱寫成「ERC及圖」，然依該圖樣所
顯現出來之文字，可清楚地被辨識為「ERIC」四個英文字母之組合，是以觀察系爭商
標之設計及表現方式實不難瞭解系爭商標為「ERIC」四英文字母所組成之稍具變化之
文字商標，被告未依實際顯現之商標圖樣予以整體觀察，而僅一味地依著「商標名稱
」來解釋圖樣之組成，其錯誤之比對方式實難令人心服，難道「商標名稱」亦已列入
專用權保護範圍內？又一般消費者於見到系爭商標及所附之商標時應如何稱呼之？「
ERIC」或「ERC加閃電加圓圈圖」？及「NEW YORK LIBERTY」或「NEW YORK L 加火炬
圖 ERBTY」？系爭商標表現出來係「ERIC」之概念，其理至明！又按商標一般之設計
原則，字首係最吸引消費者注意之焦點，而系爭商標之本質既為「ERIC」其與原告之
著名商標「ERICSSON」比較，二者皆具相同之引人注意之字首「ERIC」，相同部分佔
商標之二分之一，確實有產生混同誤認之虞，屬外觀近似之商標，絕無疑義。四、進
一步比較，系爭商標「ERIC」之發音為「艾瑞克」，而原告據以異議之著名商標「ER
ICSSON」之發音為「艾瑞克森」，二者之發音僅據以異議商標尾音「森」之不同，若
非注意聆聽，二者讀音幾乎完全相同，於交易場所連貫呼暢時確實混淆難辨，故二商
標係為讀音近似商標。再依前述被告商標近似一貫之審查原則，系爭商標「ERIC」與
據以異議之著名商標「ERICSSON」於外觀及發音皆近似，二者為近似商標殆無疑義。
被告未查二商標整體外觀予人寓目之印象極雷同，又未查二者發音之近似幾乎不可分
，逕以兩者一為立體圖，另一為單純外文圖樣，予以非近似商標之認定，而予以「異
議不成立」處分，實難令原告甘服。五、原告另欲加陳明系爭商標所指定使用之商品
為「開關、插頭、插座、電接頭、衰減器、插接器、電池扣、配線盒、電腦冷卻扇、
同軸電纜接頭、電話線路接線盒、遙控器、充電器、蜂鳴器、電源供應器等」其與原
告據以異議之註冊第一七六五四一號及第一七九○六七號「ERICSSON」商標所專用之
商品屬相同或類似商品，據原告之查證，被異議人之商品客戶多屬電訊、電纜業者，
與原告之「ERICSSON」通訊商品，銷售對象及市場亦為相同或雷同，故於市場並列陳
售或連貫呼唱時，實有導致消費者對該二商標產品之來源有混同誤認之虞。而被異議
人既係經營各種開關、插頭、插座、電接頭、衰減器、插接器、電池扣、配線盒、電
腦冷卻扇、同軸電纜接頭、路接線盒、遙控器、充電器、蜂鳴器、電源供應器商品之
業者，斷無不知悉原告世界知名之「ERICSSON」商標之理，其以字首相同且發音雷同
之「ERIC」商標申請註冊，意圖藉原告「ERICSSON」商標之盛名以促銷其產品，導致
消費者誤信系爭商標產品係源自原告之系列商品或認係原告授權品牌商品而產生誤購
，達其銷售自己商標商品之目的，足證系爭商標有違商標法第三十七條第七款及第十
二款之規定，依法應不得註冊。六、綜上所陳，系爭「ERC 設計圖」與原告之著名商
標「ERICSSON」確屬近似商標，且均申請註冊使用於同一或類似商品，而有使消費者
產生混同誤認之虞，請鈞院就上述理由審酌並就二商標之整體文字、設計表現及讀音
相似加以詳查，並就二商標商品性質之近似，銷售管道及消費對象相同加以審究，而
對系爭商標造成混淆誤認與不公平競爭之可能予以明查，為此，請判決撤銷原處分及
一再訴願決定，並命被告另為適法之處分等語。
被告答辯意旨略謂：按商標圖樣「相同或近似於他人著名之商標或標章，有致公眾混
淆誤認之虞者」及「相同或近似於他人同一商品或類似商品之註冊商標者」，不得申
請註冊，為系爭商標異議審定時商標法第三十七條第七款及第十二款所明定。惟其適
用應以二造商標圖樣構成相同或近似為前提要件。而判斷商標是否近似，應就兩商標
隔離觀察，以具有普通知識經驗之購買人，於購買時施以普通所用之注意，有無混同
誤認之虞判斷之。本件原告固稱，據以異議之註冊第一七三四六七、一七三四九四、
一七六五四一、一七九○六七、一八二九七一號「ERICSSON」商標為著名商標，而系
爭商標圖樣與據以異議商標圖樣之外觀、讀音近似，前者指定使用之商品與後者之註
冊第一七六五四一、一七九○六七號商標所指定使用之商品復屬同一或類似商品，銷
售管道及消費對象亦相同，有使消費大眾產生混淆誤認之虞云云，惟查系爭審定第八
二五九二○號「ERC設計圖」商標圖樣，係由大寫鏤空之外文「ERC」並於R、C字母之
間嵌入一閃電圖案整體設計而成，而據以異議諸商標，則均由未經設計之外文「ERIC
SSON」及其後三條墨色斜粗線所組成，除二者外文字母之字數簡繁有別，足資辨識外
，又前者係立體圖樣與後者之單純外文圖樣相較，外觀上予人寓目印象亦顯然不同，
異時異地隔離觀察及連貫唱呼之際，難謂有使一般消費者產生混淆誤認之虞，非屬近
似之商標，從而系爭商標之申請註冊，客觀上亦難謂有使一般消費者對其所表彰之商
品來源或產銷主體與關係人產生聯想致發生混淆誤信誤購之虞，自無首揭法條規定之
適用，請駁回原告之訴等語。
　　理  由
按商標圖樣相同或近似於他人著名之商標或標章，有致公眾混淆誤認之虞者；或相同
或近似於他人同一商品或類似商品之註冊商標者，不得申請註冊，固為商標法第三十
七條第七款前段及第十二款所規定。惟判斷商標近似與否，應本客觀事實，以具有普
通知識經驗之商品購買人，施以普通所用之注意，以異時異地隔離及通體觀察，有無
引起混同認之虞以為斷。本件關係人聖馬丁實業有限公司於八十六年十月三日以「ER
C 設計圖」商標（如附圖一），指定使用於商品及服務分類表第九類之開關、插頭、
插座、電接頭、衰減器、插接器、電池扣、配線盒、電腦冷卻扇、同軸電纜接頭、電
話線路接線盒、遙控器、充電器、蜂鳴器、電源供應器等商品申請註冊，經被告審查
核准，列為審定第八二五九二○號商標。嗣原告以系爭商標與據以異議之註冊第一七
三四六七號、第一七三四九四號、第一七六五四一號、第一七九○六七號及第一八二
九七一號「ERICSSON」商標（如附圖二）圖樣構成近似且與其註冊專用商品同一或類
似，有違商標法第三十七條第七款及第十二款之規定，對之提出異議。經被告審查結
果，以系爭審定第八二五九二○號「ERC設計圖」商標圖樣係由外文「ERC」及R、C二
字母間插入一閃電圖案整體設計而成，而原告據以異議之註冊第一七三四六七號、第
一七三四九四號、第一七六五四一號、第一七九○六七號及第一八二九七一號「ERIC
SSON」等多件商標圖樣則由未經設計之外文「ERICSSON」及其後三墨色線條所共同組
成，二者外文字母，一為三個字，一為八個字，除字母數繁簡於消費者足資辨識外，
前者僅為字母之組合，後者則為公司名稱之特取部分，致於字義上亦不同；又前者之
外文及閃電圖係整體設計成鏤空之立體圖案，與後者為外文與三墨色線條之聯合式，
整體外觀上予人寓目印象亦明顯有別，異時異地隔離觀察及讀音連貫唱呼之際，難謂
有使一般消費者產生混同誤認之虞，應非屬構成近似之商標。從而系爭商標之申請註
冊，客觀上亦難謂有使一般消費者對其所表彰之商品來源或產銷主體與原告產生聯想
致發生混淆誤信誤購之虞，自無商標法第三十七條第七款及第十二款規定之適用，乃
為異議不成立之審定。原告循序起訴主張：原告係全球著名之電信通訊商品製銷公司
，首創以其公司名稱特取部分「ERICSSON」作為商標，而系爭商標實際上係由外文「
ERIC」所組成，僅其「I」字母係以設計圖型態，將「i」之底部畫成「閃電圖」表現
而已，依該圖樣所顯現出來之文字，可清楚地被辨識為「ERIC」四個英文字母之組合
。被告未依實際顯現之商標圖樣予以整體觀察，而依「商標名稱」來解釋圖樣之組成
，實難令人心服。又按商標一般之設計原則，字首係最吸引消費者注意之焦點，而系
爭商標之本質為「ERIC」其與原告之著名商標「ERICSSON」比較，二者皆具相同之引
人注意之字首「ERIC」，確實有產生混同誤認之虞，屬外觀近似之商標。又系爭商標
「ERIC」之發音為「艾瑞克」，而原告據以異議之著名商標「ERICSSON」之發音為「
艾瑞克森」，二者之發音僅據以異議商標尾音「森」之不同，若非注意聆聽，二者讀
音幾乎完全相同，於交易場所連貫呼唱時確實混淆難辨，故二商標係為讀音近似商標
。再依系爭商標所指定使用之商品與原告據以異議之註冊第一七六五四一號及第一七
九○六七號「ERICSSON」商標所專用之商品屬相同或類似，銷售對象及市場亦為相同
或雷同，於市場並列陳售或連貫呼唱時，實有導致消費者對該二商標產品之來源有混
同誤認之虞，足證系爭商標有違商標法第三十七條第七款及第十二款之規定云云。惟
查系爭審定第八二五九二○號「ERC 設計圖」商標圖樣，係以大寫鏤空之粗體英文字
母「ERC」並於R、C字母之間嵌入代表小寫字母「i」之立體閃電圖形所構成，整體結
合字母與圖形，頗具創意及特色；而據以異議之商標為墨色未經任何設計之大寫英文
字母「ERICSSON」及其後三條墨色斜置粗線所組成，是以系爭商標與據以異議之二商
標，一為字母圖案所組合，一為單純字母與圖形分置，就其整體外觀、構圖截然有異
，一般消費者施以普通所用之注意，以異時異地隔離及通體觀察，自可輕易加以區別
，尚無引起混同誤認之虞。次查系爭商標之原始構成字母固為E、R、I、C四個英文字
母，然據以異議之商標則為「ERICSSON」八個字母所組成，外觀上其字母多出四字，
足以使人加以辨識，且其字母數既有不同，讀音即有差異。原告主張系爭商標與據以
異議之二商標，皆具相同之引人注意之字首「ERIC」，應屬外觀、讀音近似之商標，
尚無可採。從而被告以系爭商標之申請註冊，客觀上難謂有使一般消費者對其所表彰
之商品來源或產銷主體發生混淆誤信誤購之虞，而為異議不成立之審定，於法洵無違
誤，一再訴願決定遞予維持俱無不合。起訴論旨，求予撤銷，難謂有理，應予駁回。
據上論結，本件原告之訴為無理由，爰依行政訴訟法施行法第二條、行政訴訟法第九
十八條第三項前段，判決如主文。
中　　華　　民　　國　　九十一　　　年　　 一 　　　　月　  二十四　　　日
                    最 高 行 政 法 院  第 五 庭
                                審 判 長 法  官　　　廖　政　雄
                                         法  官　　　趙　永　康
                                         法  官　　　林　清　祥
                                         法  官　　　鍾　耀　光
                                         法  官      姜  仁  脩
右  正  本  證  明  與  原  本  無  異
　　　　　　　　　　　　　　　　　　　　 法院書記官　蘇  金  全
中　　華　　民　　國　　九十一　　　年　　　一　　　　月　　二十四　　　日
附圖一、系爭商標                    附圖二、據以異議商標
